ACORDAO-COMPLETO-2449689

ACÓRDÃO 9279/2021 ATA 25/2021 - SEGUNDA CÂMARA

VISTOS, relatados e discutidos estes autos de recurso de reconsideração interposto por Flávia Serra Galdino contra Acórdão 5386/2020-TCU-Segunda Câmara.
ACORDAM os Ministros do Tribunal de Contas da União, reunidos em Sessão da Segunda Câmara, ante as razões expostas pelo Relator, e com fundamento nos arts. 32, inciso I, e 33, da Lei 8.443/92, c/c o art. 285 do RI/TCU, em:
9.1. conhecer do presente recurso para, no mérito, dar-lhe provimento, de modo a afastar a multa aplicada à recorrente e julgar regulares com ressalvas as respectivas contas;
9.2. dar ciência à recorrente, à Procuradoria da República no Estado da Paraíba e demais interessados a respeito do inteiro teor deste acórdão, informando-os que esta deliberação, acompanhada do Relatório e do Voto que a fundamentam, estão disponíveis para consulta no endereço www.tcu.gov.br/acordaos, além de esclarecer que, caso requerido, este Tribunal poderá fornecer sem custos as correspondentes cópias impressas.

Recurso de reconsideração interposto por Flávia Serra Galdino, ex-Prefeita, contra o Acórdão 5.386/2020-TCU-2ª Câmara (peça 29), da relatoria do Ministro Aroldo Cedraz.

Segunda Câmara

Prefeitura Municipal de Piancó (PB).

3. Interessados/Responsáveis/Recorrentes:
3.1. Recorrente: Flávia Serra Galdino (CPF XXX.697.804-XX).

13.1. Ministros presentes: Bruno Dantas (Presidente), Aroldo Cedraz e Raimundo Carreiro (Relator).
13.2. Ministro-Substituto convocado: Marcos Bemquerer Costa.
13.3. Ministro-Substituto presente: André Luís de Carvalho.

RAIMUNDO CARREIRO

Ministro Aroldo Cedraz

Adoto como parte do presente Relatório, a instrução feita no âmbito da Secretaria de Recursos - Serur (peça 84) , verbis:
INTRODUÇÃO
1.	Trata-se de recurso de reconsideração (peças 47-68) interposto por Flávia Serra Galdino, ex-Prefeita, contra o Acórdão 5386/2020-TCU-Segunda Câmara (peça 29) , da relatoria do Ministro Aroldo Cedraz, proferido nos seguintes termos, em que se destacam os parágrafos alcançados pelo efeito suspensivo do recurso:
VISTOS, relatados e discutidos estes autos de Tomada de Contas Especial instaurada pelo Ministério do Turismo (MTur) , em desfavor da Sra. Flávia Serra Galdino, ex-prefeita do Município de Piancó-PB (período 2009- 2012) , em razão da impugnação integral de despesas realizadas com recursos do Convênio 703565/2009, de 5/6/2009, celebrado com a Prefeitura Municipal de Piancó-PB, tendo por objeto o apoio a realização do Projeto denominado "Festividades de Santo Antônio no Município de Piancó-PB", com vigência estipulada para o período de 5/6/2009 a 4/1/2010; ACORDAM os Ministros do Tribunal de Contas da União, reunidos em sessão de Segunda Câmara, ante as razões expostas pelo Relator, em:
9.1. considerar revéis Flávia Serra Galdino (XXX.697.804-XX) , ex-prefeita do Município de Piancó-PB (período 2009- 2012) e Marcos Produções Ltda. - ME (05.246.599/0001-61) , nos termos do art. 12, § 3º, da Lei 8.443/1992;
9.2. julgar irregulares as contas de Flávia Serra Galdino (XXX.697.804-XX) , com fulcro nos arts. 16, inciso III, alínea "b", 19, parágrafo único, e 23, inciso III, alínea "a", da Lei 8.443/1992;
9.3.aplicar a Flávia Serra Galdino (XXX.697.804-XX) a multa prevista no art. 58, incisos I e II, da Lei 8.443/1992, no valor de R$ 5.000,00 (cinco mil reais) ;
9.4. fixar o prazo de 15 (quinze) dias, a contar da data da notificação, para que a responsável de que trata o subitem anterior comprove, perante o Tribunal (art. 214, inciso III, alínea "a", e 269 do Regimento Interno do TCU - RI/TCU) , o recolhimento da referida quantia aos cofres do Tesouro Nacional, atualizada monetariamente, quando paga após seu vencimento, desde a data de prolação deste Acórdão até a do efetivo recolhimento, na forma da legislação em vigor;
9.5. autorizar a cobrança judicial da dívida, caso não atendida a notificação, nos termos do art. 28, inciso II, da Lei 8.443/1992;
9.6.autorizar, desde já, caso venha a ser solicitado, o parcelamento das dívidas em até 36 (trinta e seis) parcelas mensais, nos termos do art. 217 do RI/TCU, com a incidência sobre cada parcela dos devidos encargos legais até o efetivo pagamento, esclarecendo que a falta de pagamento de qualquer parcela importará no vencimento antecipado do saldo devedor (§ 2º do art. 217 do RI/TCU) ;
9.7. excluir a empresa Marcos Produções Ltda. - ME (05.246.599/0001-61) da relação processual;
9.8. dar ciência desta deliberação ao responsável e aos demais interessados, bem como ao Procurador-Chefe da Procuradoria da República na Paraíba (ICP 1.24.002.000136/2012-54) , à Superintendência Regional da Polícia Federal na Paraíba (IPL 0447/2012-4 DPF/PAT/PB) e ao Tribunal de Contas do Estado da Paraíba, nos termos do § 3º do art. 16 da Lei 8.443/1992 c/c o § 7º do art. 209 do Regimento Interno do TCU, para adoção das medidas que entender cabíveis, informando que o inteiro teor da deliberação pode ser consultado no endereço .
HISTÓRICO
2.	Cuidam os autos de tomada de contas especial instaurada pelo Ministério do Turismo (MTur) em desfavor da Sra. Flávia Serra Galdino, ex-prefeita do Município de Piancó (PB) , gestão 2009-2012, em razão da impugnação integral de despesas realizadas com recursos do Convênio 703565/2009 celebrado com a prefeitura da referida municipalidade (peça 2, p. 70-102) , tendo por objeto o apoio a realização do Projeto denominado "Festividades de Santo Antônio no Município de Piancó-PB", com vigência estipulada para o período de 5/6/2009 a 4/1/2010.
3.	Os recursos previstos para implementação do objeto foram orçados no valor de R$ 260.420,00, com a seguinte composição: R$ 10.420,00 de contrapartida da Convenente e R$ 250.000,00 à conta da Concedente. 
4.	Após receber notificação (peça 2, p. 122-132) , a ex-Prefeita prestou contas do convênio, porém, ante a apresentação de forma incompleta, com ausência de documentos indispensáveis à análise, requereu-se correção de acordo com as obrigações contidas no Termo de Convênio, conforme previsto nos arts. 56 a 60 da Portaria Interministerial 127/2008 (peça 2, p. 134-147 e 148-284) . 
5.	A partir de então, diversas análises foram realizadas pelo órgão concedente, tendo a última assim concluído, pelo que consta na instrução da Secex-PB anexada à peça 25:
9. Por sua vez, a Nota Técnica da Reanálise 412/2013 (peça 2, p. 128-134) , não obstante informar o entendimento da Nota Técnica de Reanálise 146/2013 de aprovação em parte da execução física do objeto, entendeu pela reprovação integral do convênio, ante a ausência das cópias de publicação dos contratos de exclusividade entre os artistas e os empresários contratados, disposto na cláusula terceira, inciso II, alínea "cc" do termo de convênio registrados em cartório, consoante determinação contida em Acórdão 2163/2011-TCU-Segunda Câmara, Relator Ministro André de Carvalho. (Destaques nos originais) .
6.	Na sequência, por meio do Relatório de TCE nº 783/2013 (peça 6, p. 162-170) , o Ministério do Turismo ratificou as análises anteriores e concluiu que houve prejuízo ao erário, condenando a Sra. Flávia Serra Galdino à devolução do valor integral transferido.
7.	No Tribunal, com base na instrução localizada à peça 9, a ex-Prefeita foi citada solidariamente com a empresa contratada, bem como chamada em audiência, mas ambas se mantiveram silentes (peças 11-15) .
8.	Apurou-se novo valor para o débito equivalente a R$ 64.799,17 (data-base: 10/12/2009) , já que se verificou que apenas parte dos recursos não foram aplicados adequadamente. Dessa maneira, a notificação à ex-Prefeita se deu em face das seguintes irregularidades (peças 11 e 13) :
não comprovação da boa e regular aplicação dos recursos federais transferidos pelo referido convênio, ante a não apresentação das filmagens, fotografias e outros instrumentos lícitos, que comprovassem a realização dos serviços da empresa contratada, mais especificamente a divulgação (anúncio em TV e rádio) e os shows das bandas Garotões do Forró e Forró na Tora, nos termos das Notas Técnicas de Análise e reanálise 146/2013 e 412/2013.
 (...) 
Contratar irregularmente a empresa Marcos Produções Ltda. - ME por inexigibilidade de licitação (05/2009 - peça 2, p. 278-284) , com fundamento no art. 25, III, da Lei 8.666/1993, sem que houvesse a publicação no Diário Oficial da União do eventual contrato de exclusividade dos artistas com a empresa contratada.
9.	Diante da inércia da ex-Prefeita e da empresa contratada, a Secex/PB (peças 25-27) , com a concordância do MP/TCU (peça 28) , propôs que suas contas fossem julgadas irregulares, a condenação em débito solidário, além de aplicar-lhes a multa prevista no art. 57 da Lei 8.443/1992.
10.	A Segunda Câmara desta Corte, ao apreciar o feito, todavia, dissentiu desse encaminhamento proposto. Entendeu-se, em síntese, que:
em face das circunstâncias do caso concreto, e da presença de um conjunto de evidências suficiente para suportar que o evento aconteceu e foi realizado com os recursos federais, atingindo os objetivos propostos, entendo que as falhas constantes da prestação de contas não são suficientes para a caracterização de dano ao erário. Por esse motivo, também, proponho a exclusão da empresa Marcos Produções Ltda. - ME (05.246.599/0001-61) da relação processual.
11.	Assentou-se, então, na deliberação ora impugnada (peça 29, conforme transcrito no início dessa instrução) , que restaram motivos para a aplicação de multa, como descrito a seguir:
20.	Porém, independentemente do afastamento do débito, remanesce a ilegalidade da contratação direta da empresa Marcos Produções Ltda. - ME por inexigibilidade de licitação (05/2009 - peça 2, p. 278-284) , com fundamento no art. 25, III, da Lei 8.666/1993, sem que houvesse a publicação no Diário Oficial de União do eventual contrato de exclusividade dos artistas com a empresa contratada.
21.	Com esse entendimento, proponho a irregularidade das contas do gestor e a aplicação da multa do 58, incisos I e II, da Lei Orgânica do TCU.
12.	Nesta oportunidade, a Srª Flávia Serra Galdino interpõe este recurso de reconsideração (peças 47-68) , pelo qual pugna pela exclusão da multa e pelo julgamento de suas contas como regulares.
EXAME DE ADMISSIBILIDADE
13.	Acolhe-se o exame preliminar de admissibilidade realizado por esta Serur (peça 69) , ratificado pelo Exmo. Relator, Ministro Raimundo Carreiro (peça 71) , para conhecer do recurso de reconsideração (peças 47-68) , com fundamento no artigo 32, inciso I, e artigo 33 da Lei 8.443/92, c/c o art. 285 do Regimento Interno do TCU, suspendendo-se os efeitos referentes aos itens 9.2, 9.3, 9.4, e 9.5 do acórdão impugnado (peça 29) .
EXAME DE MÉRITO
14.	Delimitação
14.1.	Constitui objeto deste recurso de reconsideração verificar se os argumentos e os documentos entregues são suficientes para excluir a irregularidade que deu ensejo à condenação da ex-Prefeita, consistente na contratação por inexigibilidade sem ter publicado no Diário Oficial da União o contrato de exclusividade dos artistas com a empresa contratada.
15.	Contratação por inexigibilidade sem contrato de exclusividade
15.1.	Defende a recorrente que o julgamento deve ser pela regularidade das contas, em razão da aplicação dos artigos 22 e 28 da Lei de Introdução às Normas do Direito Brasileiro (LINDB) , já que havia orientações técnicas confusas, à época dos fatos, o que resultou em dificuldade de entendimento das normas. Ademais, argui que não houve dolo ou erro grosseiro.
15.2.	Enfatiza a ex-Prefeita que a condenação se deu porque houve a contratação de shows artísticos com empresa que possuía apenas carta de exclusividade, mas não o contrato de exclusividade.
15.3.	Para demonstrar os obstáculos enfrentados, anexa ao seu recurso diversos documentos e normativos, entre os quais: Resolução do Tribunal de Contas da Paraíba, Cheklist do Ministério do Turismo na fase de proposição de convênio, Portaria do Mtur e deliberações do Tribunal de Contas da União, os quais, conforme alega, daria respaldo a sua conduta, que foi considerada irregular por esta Corte.
15.4.	Por essas razões, requer a exclusão da multa que lhe foi aplicada e a modificação do julgamento de suas contas para regulares.
Análise:
15.5.	Não se pode aceitar as razões recursais aduzidas pela recorrente, em face do que se expõe a seguir.
15.6.	Primeiramente, é de se observar que o disposto no art. 22 da Lei de Introdução às normas do Direito Brasileiro (LINDB) , com redação dada pela Lei 13.655/2018: "Art. 22. Na interpretação de normas sobre gestão pública, serão considerados os obstáculos e as dificuldades reais do gestor e as exigências das políticas públicas a seu cargo, sem prejuízo dos direitos dos administrados.", já foi levado em consideração na deliberação ora recorrida.
15.7.	Nota-se isso, pelo fato de o Ministro-Relator do acórdão impugnado ter divergido dos encaminhamentos propostos pela unidade técnica de origem (peça 25) e do MP/TCU (peça 28) , ainda que tenha identificado falhas na prestação de contas, conforme se lê no parágrafo adiante transcrito: (peça 30, p. 4) 
29. Vejo que em face das circunstâncias do caso concreto, e da presença de um conjunto de evidências suficiente para suportar que o evento aconteceu e foi realizado com os recursos federais, atingindo os objetivos propostos, entendo que as falhas constantes da prestação de contas não são suficientes para a caracterização de dano ao erário. Por esse motivo, também, proponho a exclusão da empresa Marcos Produções Ltda. - ME (05.246.599/0001-61) da relação processual. (Destaques acrescidos) 
15.8.	Nessa observação presente no voto condutor do acórdão em debate, observa-se também que o §1º, do art. 22, da LINDB, reproduzido a seguir, foi devidamente alcançado: "§1º Em decisão sobre regularidade de conduta ou validade de ato, contrato, ajuste, processo ou norma administrativa, serão consideradas as circunstâncias práticas que houverem imposto, limitado ou condicionado a ação do agente."
15.9.	Já a respeito do art. 28 da LINDB: "O agente público responderá pessoalmente por suas decisões ou opiniões técnicas em caso de dolo ou erro grosseiro", regulamentado pelo Decreto 9.830/2019, que assim dispõe no §1º, do art. 12: "§1º Considera-se erro grosseiro aquele manifesto, evidente e inescusável praticado com culpa grave, caracterizado por ação ou omissão com elevado grau de negligência, imprudência ou imperícia.", também foi alcançado no contexto da deliberação original, conforme sinalizado abaixo.
15.10.	Verificou-se a seguinte falha, que se pode enquadrar nessa definição estabelecida pelo regulamento. Trata-se de inobservância ao disposto em cláusula do convênio firmado pela própria recorrente. Consta da "cláusula terceira - das obrigações dos partícipes", inciso II "Compete à Convenente", alínea cc (peça 2, p. 78) :
publicar no Diário Oficial da União eventuais contratos de exclusividade de artistas com empresários a serem contratados no âmbito deste Convênio, no prazo de 5 (cinco) dias, em conformidade com o artigo 26, da Lei nº 8.666/93, atualizada, sob pena de glosa dos valores pactuados no presente Instrumento, quando for o caso;
15.11.	Portanto, mesmo que seja plausível a alegação da existência de dificuldades no acompanhamento de todo o arcabouço normativo aplicável ao convênio em comento, a supramencionada falha justifica a aplicação da multa prevista no art. 58, incisos I e II, da Lei Orgânica do TCU.
15.12.	Importa lembrar, ainda, que a jurisprudência do Tribunal vem evoluindo, com vistas a mitigar as dificuldades dos gestores sobre esse tema, já que anteriormente a referida falha era punível com a imputação de débito, conforme determinava o Acórdão 96/2008-TCU-Plenário.
15.13.	Já em deliberações mais recentes, como bem registrado pela Secex/PB (peça 9, p. 5, parágrafo 33) :
 (...) o Tribunal tem dado novos contornos à interpretação do Acórdão 96/2008-TCU-Plenário. A partir do Acórdão 5662/2014-TCU-Primeira Câmara, Relator Ministro Bruno Dantas, adotou-se a deliberação apresentada pelo Ministro-Relator Bruno Dantas, no sentido de que, nos casos em que restasse comprovada a ausência de contratos de exclusividade entre a sociedade contratada pelo convenente e os artistas/bandas, tal constatação tornaria irregular a contratação por inexigibilidade de licitação, pois esses documentos seriam imprescindíveis para caracterizar a inviabilidade de competição de que trata o art. 25, inciso III, da Lei 8.666/93. Essa irregularidade justificaria a aplicação de multa ao responsável, mas não seria suficiente para caracterizar a ocorrência de débito. (Destaque na origem) .
15.14.	E assim, são diversas as deliberações do Tribunal, a exemplo da extraída da "Jurisprudência Selecionada", no Portal do TCU, da relatoria do Ministro Aroldo Cedraz, com o seguinte enunciado (Acórdão 2020/2018-TCU-Segunda Câmara) :
Na contração de profissional do setor artístico por inexigibilidade de licitação, a ausência de contrato de exclusividade entre o artista e o empresário contratado pela Administração, por si só, não compromete o nexo causal entre os recursos transferidos e as despesas apresentadas, não sendo fundamento para imputação de débito. Todavia, trata-se de vício grave o suficiente para o julgamento pela irregularidade das contas do responsável, com aplicação da multa prevista no art. 58, inciso II, da Lei 8.443/1992.
15.15.	Finalmente, após um exame acurado em toda a documentação anexada pela recorrente (peças 48-68) , não se detectou nenhuma informação pontual que pudesse influenciar decisivamente no cometimento da irregularidade objeto da sanção imposta pelo Tribunal.
15.16.	Desse modo, os argumentos recursais, bem como os elementos anexados ao recurso não se revelaram capazes de modificar o acordão recorrido.
CONCLUSÃO
16.	Das análises anteriores, pôde-se concluir que as razões recursais oferecidas pela recorrente e os documentos e normas apensadas a este recurso de reconsideração não apresentaram força probatória suficiente para revogar o acórdão impugnado.
17.	Por esses motivos, a proposta é de negar provimento às pretensões recursais da Srª. Flávia Serra Galdino.
PROPOSTA DE ENCAMINHAMENTO
18.	Diante do exposto, eleva-se à consideração superior este exame do recurso de reconsideração interposto por Flavia Serra Galdino em oposição ao Acórdão 5386/2020-TCU-Segunda Câmara, a fim de propor, com base nos artigos 32, inciso I, e 33, da Lei 8.443/92, c/c o artigo 285 do RI/TCU:
a) conhecer do recurso e, no mérito, negar-lhe provimento;
b) dar ciência ao responsável, aos interessados.
2.	Os titulares da Unidade Técnica, por meio de despachos (peças 85 e 86) , discordam do encaminhamento proposto acima, em razão dos seguintes argumentos:
Cuida-se de recurso de reconsideração (peças 47-68) interposto por Flávia Serra Galdino, ex-Prefeita do Município de Piancó-PB (período 2009- 2012) , contra o Acórdão 5386/2020-TCU-Segunda Câmara (peça 29) , da relatoria do Ministro Aroldo Cedraz.
2.	Essa deliberação foi proferida em processo de Tomada de Contas Especial instaurada pelo Ministério do Turismo (MTur) , em desfavor da referida responsável, em razão da impugnação integral de despesas realizadas com recursos do Convênio 703565/2009, tendo por objeto o apoio à realização do Projeto denominado "Festividades de Santo Antônio no Município de Piancó-PB", com vigência estipulada para o período de 5/6/2009 a 4/1/2010.
3.	O auditor instrutor concluiu com proposta de não provimento do apelo, considerando que as razões recursais e documentos apresentados não teriam sido suficientes para a modificação do acórdão impugnado.
4.	Com as devidas vênias, peço licença para apresentar proposta no sentido do provimento deste recurso, tendo em vista às ponderações a seguir aduzidas. 
5.	Concordo com o registro contido na instrução precedente no sentido de que, implicitamente, o art. 22 da LIND foi observado pelo Ministro-Relator ao divergir, em parte, do posicionamento da unidade técnica de origem (peça 25) e do MP/TCU (peça 28) , como consignado em seu voto à peça 30 (p. 4) 
29. Vejo que em face das circunstâncias do caso concreto, e da presença de um conjunto de evidências suficiente para suportar que o evento aconteceu e foi realizado com os recursos federais, atingindo os objetivos propostos, entendo que as falhas constantes da prestação de contas não são suficientes para a caracterização de dano ao erário. Por esse motivo, também, proponho a exclusão da empresa Marcos Produções Ltda. - ME (05.246.599/0001-61) da relação processual. (Destaques acrescidos) 
6.	Por outro lado, discordo da opinião de que a multa aplicada à recorrente se encontra amparada no art. 28 da LINDB ("O agente público responderá pessoalmente por suas decisões ou opiniões técnicas em caso de dolo ou erro grosseiro") , na medida em que não teria guardado observância à previsão contida no instrumento de convênio (peça 2, p. 78) , a saber:
"CLÁUSULA TERCEIRA - DAS OBRIGAÇÕES DOS PARTÍCIPES (...) 
II - Compete à Convenente: (...) 
cc) publicar no Diário Oficial da União eventuais contratos de exclusividade de artistas com empresários a serem contratados no âmbito deste Convênio, no prazo de 5 (cinco) dias, em conformidade com o artigo 26, da Lei nº 8.666/93, atualizada, sob pena de glosa dos valores pactuados no presente Instrumento, quando for o caso; 
7.	Isso porque é preciso esclarecer que a jurisprudência do TCU já reconheceu que a previsão de publicação do "contrato de exclusividade" no DOU decorreu de interpretação equivocada do Acórdão 96/2008-TCU-Plenário pelo Mtur. 
8.	No precedente abaixo transcrito, o reconhecimento desse equívoco levou ao afastamento do débito, uma vez que restara comprovada a execução do objeto, de maneira idêntica ao presente caso. Concluiu-se que a multa era aplicável porque não foram apresentados os contratos de exclusividade com os artistas, o que tornou ilegal a contratação direta, por não atender os requisitos do art. 25, inciso III, da Lei 8.666/1993 (inexigibilidade de licitação) , (Acórdão 5662/2014-TCU-Primeira Câmara, rel. Min. Bruno Dantas) . Observe-se: 
16. Acerca da previsão, no instrumento do convênio, da pena de glosa dos valores pactuados no caso da não publicação dos contratos de exclusividade no Diário Oficial da União, verifico que houve um equívoco do Ministério do Turismo ao interpretar a seguinte determinação exarada por meio do Acórdão 96/2008-TCU-Plenário:
9.5.1. quando da contratação de artistas consagrados, enquadrados na hipótese de inexigibilidade prevista no inciso III do art. 25 da Lei 8.666/1992, por meio de intermediários ou representantes:
9.5.1.1. deve ser apresentada cópia do contrato de exclusividade dos artistas com o empresário contratado, registrado em cartório. Deve ser ressaltado que o contrato de exclusividade difere da autorização que confere exclusividade apenas para os dias correspondentes à apresentação dos artistas e que é restrita à localidade do evento;
9.5.1.2. o contrato deve ser publicado no Diário Oficial da União, no prazo de cinco dias, previsto no art. 26 da Lei de Licitações e Contratos Administrativos, sob pena de glosa dos valores envolvidos; (grifos acrescidos) .
17. Trata-se de determinações distintas. A primeira, referente à apresentação dos contratos de exclusividade entre os empresários e os artistas, sem os quais a contratação por inexigibilidade de licitação deve ser considerada irregular, situação na qual não há falar na glosa de valores (subitem 9.5.1.1) . Já a segunda se refere ao contrato firmado entre a administração pública e o empresário, o qual deve ser publicado no Diário Oficial da União (DOU) , sob pena de glosa dos valores envolvidos (subitem 9.5.1.2) , conforme evidencia a redação do art. 26 da Lei 8.666/1993, ao qual faz menção a referida determinação:
Art. 26. As dispensas previstas nos §§ 2º e 4º do art. 17 e no inciso III e seguintes do art. 24, as situações de inexigibilidade referidas no art. 25, necessariamente justificadas, e o retardamento previsto no final do parágrafo único do art. 8o desta Lei deverão ser comunicados, dentro de 3 (três) dias, à autoridade superior, para ratificação e publicação na imprensa oficial, no prazo de 5 (cinco) dias, como condição para a eficácia dos atos. (grifos acrescidos) .
18. É, portanto, o contrato com o empresário, firmado por inexigibilidade de licitação, que deve ser publicado na imprensa oficial, e é para o descumprimento desse requisito que é prevista a glosa dos valores, a qual nada tem a ver com os contratos de exclusividade com os artistas. 
 ( grifos nossos e originais) 
9.	Em grau de recurso, a multa aplicada no Acórdão 5662/2014-TCU-Primeira Câmara foi afastada, pois ponderou-se que, a rigor, a referida TCE nem deveria ter sido instaurada, considerando que não houve prejuízo ao erário, nem a prática de atos ilegais/ilegítimos/antieconômicos. Além disso, reiterou-se que o MTur expediu orientações equivocadas ao convenente. (Acórdão 5156/2015-TCU-Primeira Câmara, rel. Min. José Múcio Monteiro) : 
à luz do que dispõe a Instrução Normativa TCU 56/2007, ressalto que se o processo tivesse tido o devido saneamento ainda na fase do interna, a rigor, a tomada de contas especial nem teria sido instaurada, porquanto, ao final, ficou assente nos autos que: não houve "omissão no dever de prestar contas", tampouco "não comprovação da aplicação de recursos repassados pela União mediante convênio"; não ficou configurada a "ocorrência de desfalque, alcance, desvio ou desaparecimento de dinheiro, bens ou valores públicos"; não houve lesão aos cofres públicos, ou seja, não ocorreu "prática de ato ilegal, ilegítimo ou antieconômico de que resulte dano à Administração Pública".
Ademais, em se considerando que o Ministério do Turismo, órgão responsável por definir os termos da avença e repassar para as prefeituras as devidas orientações sobre os procedimentos ideais para que os convênios com elas firmados sejam executados da melhor forma possível, cometeu um equívoco ao interpretar a decisão do Tribunal, parece razoável aceitar o argumento da ex-prefeita de que a comissão de licitação teria procurado dar lisura à contratação direta com a exigência, apenas, da "apresentação de carta de exclusividade da empresa com a Banda Aviões do Forró para a data do evento".
 (...) 
Todavia, ante os imbróglios e equívocos que envolveram a instauração desta TCE e devido à ausência dos principais elementos objetivos, conforme ressaltei acima, que devem fundamentar tal procedimento, entendo que a impropriedade remanescente não justificaria, por si só, o julgamento pela irregularidade das contas da ex-prefeita.
Deve-se sopesar, ainda, que o saneamento completo dos autos só se deu na fase de julgamento, ou seja, no voto do Ministro-Relator original.
Considero que, no presente caso, deva-se atentar para o princípio da razoabilidade, o qual, em essência, preconiza que as decisões dos agentes e órgãos públicos na pacificação de conflitos sejam ponderadas pelo bom senso, prudência, moderação e atitudes adequadas e coerentes, levando-se em conta a relação de proporcionalidade entre os meios empregados e a finalidade a ser alcançada, bem como as circunstâncias dos atos questionados.
Portanto, entendo que os argumentos da ex-prefeita podem ser, excepcionalmente, aceitos, uma vez que, dadas as vicissitudes do caso e os elementos objetivos do ato praticado, não deve ser a impropriedade considerada com gravidade suficiente para fundamentar o julgamento irregular dessas contas com aplicação de multa à responsável.
Destarte, com vênias por dissentir, em parte, dos pareceres da unidade técnica e do representante do MP/TCU e sem deixar de censurar todo e qualquer procedimento que apresente o mínimo desvio para com os preceitos legais, entendo que se deve dar provimento ao recurso da ex-prefeita para que suas contas sejam julgadas regulares com ressalva, afastando-se a multa cominada.
 (destaques acrescidos) 
10.	Como se sabe, a jurisprudência do Tribunal de Contas da União, ao longo do tempo, apresentou várias modificações e encaminhamentos heterogêneos em relação à matéria de shows e festividades objetos de convênios firmados com o Ministério do Turismo, tendo o paradigmático Acórdão 96/2008-TCU-Plenário passado por mitigações e aperfeiçoamentos.
11.	Em relação ao presente caso, percebe-se que algumas nuances permitem também a exclusão da multa.  
12.	Cumpre lembrar que a ex-prefeita foi ouvida em audiência nestes termos (peça 11) :
Contratar irregularmente a empresa Marcos Produções Ltda. - ME por inexigibilidade de licitação (05/2009 - peça 2, p. 278-284) , com fundamento no art. 25, III, da Lei 8.666/1993, sem que houvesse a publicação no Diário Oficial de União do eventual contrato de exclusividade dos artistas com a empresa contratada.
 (destaque acrescido) 
13.	Outrossim, o Exmº Relator a quo fundamentou a proposta de multa exatamente no mesmo fato (peça 30, p.3) , a saber:
20.	Porém, independentemente do afastamento do débito, remanesce a ilegalidade da contratação direta da empresa Marcos Produções Ltda. - ME por inexigibilidade de licitação (05/2009 - peça 2, p. 278-284) , com fundamento no art. 25, III, da Lei 8.666/1993, sem que houvesse a publicação no Diário Oficial de União do eventual contrato de exclusividade dos artistas com a empresa contratada.
21.	Com esse entendimento, proponho a irregularidade das contas do gestor e a aplicação da multa do 58, incisos I e II, da Lei Orgânica do TCU.
14.	Ora, considerando que o conteúdo do trecho negritado é considerado uma interpretação equivocada de comando do Acórdão 96/2008-TCU-Plenário, conforme exposto acima, com as devidas vênias, é forçoso reconhecer fragilizado os termos da audiência e, consequentemente, o fundamento adotado pelo Relator a quo para a imputação da multa. 
15.	Ou seja, foi atribuída à responsável a irregularidade de haver contratado por inexigibilidade de licitação, "sem que houvesse a publicação no Diário Oficial de União do eventual contrato de exclusividade dos artistas com a empresa contratada". Porém, se é consabido que essa exigência decorre de equívoco interpretativo do Mtur, a conclusão lógica é a de que ao deixar de observá-la a ex-prefeita não incorreu em irregularidade, passível de multa sob esse fundamento.
16.	Assim, deve-se acrescentar que, à luz da LINDB e do Decreto 9.830/2019, é possível sustentar que não se verificou a ocorrência de dolo ou erro grosseiro na conduta da recorrente, eis que o MTur expediu orientações errôneas aos convenentes.
17.	Desse modo, conclui-se que, na situação específica em apreço, justifica-se o afastamento da multa aplicada à recorrente, por meio do provimento deste apelo.
18.	Diante do exposto, submete-se à consideração superior a análise deste recurso de reconsideração interposto contra o Acórdão 5386/2020-TCU-Segunda Câmara, propondo, com fulcro nos artigos 32, inciso I, e 33, da Lei 8.443/92, c/c o artigo 285 do RI/TCU:
a) conhecer do recurso e, no mérito, dar-lhe provimento, de modo a afastar a multa aplicada à Flavia Serra Galdino e julgar regulares com ressalvas as respectivas contas;
b) dar ciência ao responsável, aos interessados.
3.	O representante do Ministério Público junto ao Tribunal, em parecer (peça 87) , discorda do entendimento final da Unidade Técnica, consoante a transcrição a seguir:
Trata-se de recurso de reconsideração interposto por Flávia Serra Galdino (peças 47/68) , ex-prefeita de Piancó/PB (gestão 2009/2012) , contra o Acórdão 5386/2020-TCU-Segunda Câmara (29) , que julgou tomada de contas especial instaurada em razão da impugnação total das despesas realizadas com recursos do Convênio 703.565/2009, celebrado entre a União Federal, por intermédio do Ministério do Turismo, e a referida municipalidade, em 5/6/2009, para a execução do projeto denominado "Festividades de Santo Antônio no Município de Piancó - PB" (peça 2, pp. 70/102) , previsto para ser realizado nos dias 10, 11 e 12/6/2009 (peça 2, p. 11) .
Os recursos previstos para a execução do objeto conveniado foram orçados no valor total de R$ 260.420,00, sendo R$ 250.000,00 à conta do concedente e R$ 10.420,00 de contrapartida da convenente. Os recursos federais foram creditados na conta específica em 3/12/2009 (peça 2, p. 242) .
A vigência do convênio foi de 5/6/2009 a 4/1/2010, e a prestação de contas foi apresentada, intempestivamente, em 15/6/2010 (peça 2, p. 148) .
Após diligências feitas pelo MTur junto à convenente, a prestação de contas foi parcialmente aprovada sob o aspecto da execução física (Nota Técnica de Reanálise 146/2013 - peça 6, pp. 20/30) e integralmente reprovada sob o aspecto da execução financeira (Nota Técnica de Reanálise 412/2013 - peça 6, pp. 128/34) .
No âmbito desta Corte, a ex-prefeita foi citada pelo débito de R$ 64.799,17 (data de referência: 10/12/2009) , solidariamente com a empresa Marcos Produções Ltda. ME, em razão da seguinte irregularidade (peça 11) :
 (...) não comprovação da boa e regular aplicação dos recursos federais transferidos pelo referido convênio, ante a não apresentação das filmagens, fotografias e outros instrumentos lícitos, que comprovassem a realização dos serviços da empresa contratada, mais especificamente a divulgação (anúncio em TV e rádio) e os shows das bandas Garotões do Forró e Forró na Tora, nos termos das Notas Técnicas de Análise e reanálise 146/2013 e 412/2013.
Além disso, ela foi ouvida em audiência pelo ato de "contratar irregularmente a empresa Marcos Produções Ltda. - ME por inexigibilidade de licitação (05/2009 - peça 2, p. 278-284) , com fundamento no art. 25, III, da Lei 8.666/1993, sem que houvesse a publicação no Diário Oficial de União do eventual contrato de exclusividade dos artistas com a empresa contratada" (peça 11, p. 2) .
Os responsáveis permaneceram revéis e foi proferido o Acórdão 5386/2020-TCU-Segunda Câmara, com o seguinte teor (peça 29) :
9.1. considerar revéis Flávia Serra Galdino (XXX.697.804-XX) , ex-prefeita do Município de Piancó-PB (período 2009- 2012) e Marcos Produções Ltda. - ME (05.246.599/0001-61) , nos termos do art. 12, § 3º, da Lei 8.443/1992;
9.2. julgar irregulares as contas de Flávia Serra Galdino (XXX.697.804-XX) , com fulcro nos arts. 16, inciso III, alínea "b", 19, parágrafo único, e 23, inciso III, alínea "a", da Lei 8.443/1992;
9.3. aplicar a Flávia Serra Galdino (XXX.697.804-XX) a multa prevista no art. 58, incisos I e II, da Lei 8.443/1992, no valor de R$ 5.000,00 (cinco mil reais) ;
9.4. fixar o prazo de 15 (quinze) dias, a contar da data da notificação, para que a responsável de que trata o subitem anterior comprove, perante o Tribunal (art. 214, inciso III, alínea "a", e 269 do Regimento Interno do TCU - RI/TCU) , o recolhimento da referida quantia aos cofres do Tesouro Nacional, atualizada monetariamente, quando paga após seu vencimento, desde a data de prolação deste Acórdão até a do efetivo recolhimento, na forma da legislação em vigor;
9.5. autorizar a cobrança judicial da dívida, caso não atendida a notificação, nos termos do art. 28, inciso II, da Lei 8.443/1992;
9.6.autorizar, desde já, caso venha a ser solicitado, o parcelamento das dívidas em até 36 (trinta e seis) parcelas mensais, nos termos do art. 217 do RI/TCU, com a incidência sobre cada parcela dos devidos encargos legais até o efetivo pagamento, esclarecendo que a falta de pagamento de qualquer parcela importará no vencimento antecipado do saldo devedor (§ 2º do art. 217 do RI/TCU) ;
9.7. excluir a empresa Marcos Produções Ltda. - ME (05.246.599/0001-61) da relação processual;
9.8. dar ciência desta deliberação ao responsável e aos demais interessados, bem como ao Procurador-Chefe da Procuradoria da República na Paraíba (ICP 1.24.002.000136/2012-54) , à Superintendência Regional da Polícia Federal na Paraíba (IPL 0447/2012-4 DPF/PAT/PB) e ao Tribunal de Contas do Estado da Paraíba, nos termos do § 3º do art. 16 da Lei 8.443/1992 c/c o § 7º do art. 209 do Regimento Interno do TCU, para adoção das medidas que entender cabíveis, informando que o inteiro teor da deliberação pode ser consultado no endereço .
Inconformada com sua condenação, a ex-prefeita interpôs recurso de reconsideração, que foi conhecido por Vossa Excelência, com efeito suspensivo (peça 71) .
O Auditor da Secretaria de Recursos (Serur) examinou as alegações recursais e propôs a negativa de provimento ao recurso (peça 84) .
O Diretor, com a anuência do Secretário, divergiu do Auditor e formulou a seguinte proposta de encaminhamento (peças 85 e 86) :
a) conhecer do recurso e, no mérito, dar-lhe provimento, de modo a afastar a multa aplicada à Flavia Serra Galdino e julgar regulares com ressalvas as respectivas contas;
b) dar ciência ao responsável, aos interessados.
II
Segundo o Diretor da 4ª Diretoria Técnica da Serur, a multa aplicada à recorrente deveria ser afastada, pois não houve dolo ou erro grosseiro em sua conduta, uma vez que o MTur expediu orientação errônea à convenente, materializada na cláusula terceira, inciso II, alínea "cc", do termo do convênio (peça 2, p. 78) , que tratou da obrigatoriedade de publicação no Diário Oficial da União (DOU) de eventuais contratos de exclusividade de artistas com empresários a serem contratados pela convenente. Afirma que a jurisprudência do TCU já reconheceu que a previsão de publicação do contrato de exclusividade no DOU decorreu de interpretação equivocada do Acórdão 96/2008-TCU-Plenário pelo MTur (cf. Acórdão 5662/2014-TCU-Primeira Câmara) , pois o que deve ser publicado no diário oficial é o contrato firmado entre a administração pública e o empresário, nos termos do art. 26 da Lei 8.666/1993. Aduz que, ao deixar de observar a exigência indevidamente contida no termo do convênio e reproduzida no ofício de audiência, a ex-prefeita não incorreu em irregularidade, não merecendo ser sancionada.
O Ministério Público de Contas diverge da proposta de dar provimento ao recurso de reconsideração, pelos motivos que passa a expor.
Inicialmente, cumpre reconhecer que não há a necessidade de serem publicados os contratos de exclusividade entre os artistas e seus empresários exclusivos, bastando que tais contratos sejam apresentados na prestação de contas, pois são essenciais para a verificação da regularidade da contratação por inexigibilidade de licitação.
Embora a exigência de publicação dos contratos de exclusividade no DOU tenha constado, equivocadamente, do termo de convênio e do ofício de audiência, desde antes da instauração da TCE já estava evidenciado que o que deveria ser apresentado pela convenente eram a "cópia do contrato de exclusividade entre o empresário contratado e o respectivo artista" e a "cópia da publicação do extrato da dispensa/inexigibilidade", conforme diligência efetuada pelo MTur (peça 2, p. 146) .
A convenente, contudo, não apresentou nem a cópia dos contratos de exclusividade, nem a cópia da publicação do extrato da inexigibilidade de licitação, tendo apresentado, apenas, cartas de exclusividade (emitidas por supostos representantes das bandas em favor da empresa Marcos Produções Ltda. - peça 2, pp. 206/22) e cópia da publicação, no Diário Oficial do Município de Piancó, da justificativa para inexigibilidade de licitação, datada de 27/5/2009, expedida pela Comissão Permanente de Licitação - CPL (peça 2, p. 330) .
Ressalte-se que, na justificativa da inexigibilidade de licitação, a CPL recomendou a contratação direta com as bandas, de acordo com o que preceitua o art. 25, III, da Lei 8.666/1993, não havendo menção à empresa Marcos Produções Ltda. (peça 2, pp. 198 e 330) . A menção a essa empresa só surgiu em 4/6/2009, quando a presidente da CPL solicitou seu comparecimento para apresentar documentos necessários à sua contratação (peça 2, p. 200) . A proposta de preços da empresa está datada de 8/6/2009 (peça 2, p. 204) .
Contrariando a mencionada recomendação, a ex-prefeita, em 8/6/2009 (dois dias antes do evento) , ratificou e homologou a inexigibilidade de licitação em favor da empresa Marcos Produções Ltda. (peça 2, pp. 224/6) , que não era a empresária exclusiva das bandas, mas mera intermediária, detentora de cartas de exclusividade específicas para o dia e o local o evento. O contrato de "prestação de serviços de bandas" foi celebrado em 10/6/2009 (peça 2, pp. 282/4) , mesmo dia do início do evento, e contém diversas cláusulas estranhas, incluindo a cláusula nona, que dispõe que "as despesas decorrentes do presente Contrato correrão a conta da Dotação Orçamentária do Município, - 04.00 - Secretaria de Educação e Esporte; 12.361.0021.2102 - Manter o FUNDEB 40%. - 3390.30 - Material de Consumo" (grifou-se) .
Caracterizou-se, assim, ofensa direta ao art. 25, III, da Lei 8.666/1993, que só permite a inexigibilidade de licitação para a "contratação de profissional de qualquer setor artístico, diretamente ou através de empresário exclusivo, desde que consagrado pela crítica especializada ou pela opinião pública" (grifou-se) .
Na instrução preliminar que embasou a citação e a audiência da responsável, foi enfatizado que a ausência de contratos de exclusividade entre a sociedade contratada e os artistas ou bandas, embora não fosse suficiente para caracterizar débito, tornaria irregular a contratação por inexigibilidade de licitação (peça 9, p. 5, item 33) . Também foi apontado que "não foram juntados aos autos os correspondentes contratos de exclusividade registrados em cartório, conforme exigência contida no convênio e na jurisprudência do TCU", ressaltando-se que, "em razão do novo entendimento em Acórdão 1435/2017, a irregularidade pela não apresentação do contrato de exclusividade justificaria a aplicação de multa ao responsável, mas não seria suficiente para caracterizar a ocorrência de débito" (peça 6, p. 6) .
No voto condutor da deliberação recorrida (peça 30) , o Ministro Aroldo Cedraz, ao defender que as contas da ex-prefeita fossem julgadas irregulares, com a aplicação da multa do art. 58, I e II, da Lei 8.443/1992, assim se manifestou:
19. (...) , neste caso em particular, em que os atos não foram justificados pelo referido gestor, a  teor do que foi deliberado no Acórdão 936/2019-TCU-Plenário (subitem 9.5.1 e 9.5.2) , aperfeiçoando entendimento já contido nos Acórdão 1435/2017-TCU-Plenário (subitens 9.2.1 e 9.2.2) e 2.730/2017-9, a existência de instrumentos de procuração, cartas de exclusividade e outros documentos de caráter temporário, conferidos a empresas intermediárias, por artistas ou por seus representantes exclusivos, como resultado das tratativas para a realização de eventos custeados com recursos federais, não configura a hipótese de inviabilidade de competição, prevista no art. 25, caput, da Lei 8.666/1993, pois, havendo a possibilidade de competição entre interessados na realização de shows artísticos, a legislação impõe a instauração de processo licitatório, que assegure a igualdade de condições aos interessados em oferecer o serviço e possibilite a contratação da proposta mais vantajosa para a administração.
Assim, inobstante o ofício de audiência ter mencionado a ausência de publicação no DOU do eventual contrato de exclusividade dos artistas com a empresa contratada, o MP de Contas entende que o equívoco não trouxe qualquer prejuízo à defesa, haja vista que a instrução preliminar apontou corretamente a irregularidade. Note-se que, se no termo de convênio e no ofício de audiência se exigiu o mais (publicação dos contratos de exclusividade) , a condenação poderia se basear no menos (ausência dos contratos de exclusividade) , até porque a publicação pressupõe a existência dos contratos. O que não poderia ocorrer era o inverso: condenar por ausência de publicação dos contratos, quando se notificou por ausência dos contratos.
Ademais, da leitura das razões recursais (peça 47) , verifica-se que a recorrente não teve dúvida sobre a irregularidade da qual deveria se defender: contratação por inexigibilidade de licitação de empresa que não tinha contrato de exclusividade com as bandas musicais.
Ao ver do MP de Contas, a irregularidade consistente na contratação direta da empresa Marcos Produções Ltda., em desacordo com o art. 25, III, da Lei 8.666/1993, está devidamente caracterizada nos autos e não foi elidida pela recorrente.
Também está caracterizada a culpa grave na conduta da recorrente, pois, além da violação frontal ao texto legal, foi contrariada a jurisprudência desta Corte, materializada no item 9.5.1.1 do Acórdão 96/2008-TCU-Plenário, que dispunha sobre a obrigação de apresentação de "cópia do contrato de exclusividade dos artistas com o empresário contratado, registrado em cartório", alertando que "o contrato de exclusividade difere da autorização que confere exclusividade apenas para os dias correspondentes à apresentação dos artistas e que é restrita à localidade do evento".  Saliente-se que o item 9.5.1 do Acórdão 96/2008-TCU-Plenário foi expressamente transcrito no Parecer/Conjur/MTur 533/2009, que analisou a minuta do termo de convênio (peça 2, p. 39) . Ademais, a contratação direta da empresa Marcos Produções Ltda. contrariou a recomendação expedida em 27/5/2009 pela Comissão Permanente de Licitação (peça 2, pp. 198 e 330) , o que corrobora o erro grosseiro por parte da ex-prefeita.
Por todos esses motivos, o MP de Contas propõe que se negue provimento ao recurso de reconsideração em análise.
III
Ante o exposto, o Ministério Público de Contas manifesta-se no sentido de o Tribunal:
a) conhecer do recurso de reconsideração interposto por Flávia Serra Galdino contra o Acórdão 5386/2020-TCU-Segunda Câmara, e, no mérito, negar-lhe provimento;
b) dar ciência do acórdão que for prolatado à recorrente e aos demais interessados.
É o relatório.

Joanilson Guedes Barbosa, OAB/PB nº 13.295 e outros.

Procurador Júlio Marcelo de Oliveira

TOMADA DE CONTAS ESPECIAL. CONVÊNIO PARA A REALIZAÇÃO DE EVENTO CULTURAL. Revelia dos responsáveis. Evidências DE EXECUÇÃO DO OBJETO. EXCLUSÃO DA EMPRESA DO ROL DOS RESPONSÁVEIS. AUSÊNCIA DE PUBLICAÇÃO DE CONTRATOS DE EXCLUSIVIDADE. CONTAS IRREGULARES. MULTA. RECURSO DE RECONSIDERAÇÃO. CONHECIMENTO. APLICAÇÃO DE MULTA FUNDAMENTADA EM EXIGÊNCIA EQUIVOCADA. MÁ INTERPRETAÇÃO DO ACÓRDÃO 96/2008-PLENÁRIO. VEDAÇÃO DE REFORMATIO IN PEJUS. RAZÕES SUFICIENTES PARA ALTERAR O ACÓRDÃO RECORRIDO. PROVIMENTO. CIÊNCIA AOS INTERESSADOS.

TOMADA DE CONTAS ESPECIAL (TCE)

Secretaria de Recursos (Serur)

Versa o presente feito sobre recurso de reconsideração interposto por Flávia Serra Galdino (peças 47-68) contra Acórdão 5386/2020-TCU-Segunda Câmara (peça 29) , por meio do qual este Tribunal reconheceu a revelia da recorrente, julgou irregulares suas contas e lhe aplicou multa prevista no art. 58, incisos I e II, da Lei 8.443/1992, no valor de R$ 5.000,00 (cinco mil reais) .
2.	Por meio dessa deliberação, decidiu-se conforme teor reproduzido a seguir:
VISTOS, relatados e discutidos estes autos de Tomada de Contas Especial instaurada pelo Ministério do Turismo (MTur) , em desfavor da Sra. Flávia Serra Galdino, ex-prefeita do Município de Piancó-PB (período 2009- 2012) , em razão da impugnação integral de despesas realizadas com recursos do Convênio 703565/2009, de 5/6/2009, celebrado com a Prefeitura Municipal de Piancó-PB, tendo por objeto o apoio a realização do Projeto denominado "Festividades de Santo Antônio no Município de Piancó-PB", com vigência estipulada para o período de 5/6/2009 a 4/1/2010; ACORDAM os Ministros do Tribunal de Contas da União, reunidos em sessão de Segunda Câmara, ante as razões expostas pelo Relator, em:
9.1. considerar revéis Flávia Serra Galdino (451.697.804-00) , ex-prefeita do Município de Piancó-PB (período 2009- 2012) e Marcos Produções Ltda. - ME (05.246.599/0001-61) , nos termos do art. 12, § 3º, da Lei 8.443/1992;
9.2. julgar irregulares as contas de Flávia Serra Galdino (451.697.804-00) , com fulcro nos arts. 16, inciso III, alínea "b", 19, parágrafo único, e 23, inciso III, alínea "a", da Lei 8.443/1992;
9.3.aplicar a Flávia Serra Galdino (451.697.804-00) a multa prevista no art. 58, incisos I e II, da Lei 8.443/1992, no valor de R$ 5.000,00 (cinco mil reais) ;
9.4. fixar o prazo de 15 (quinze) dias, a contar da data da notificação, para que a responsável de que trata o subitem anterior comprove, perante o Tribunal (art. 214, inciso III, alínea "a", e 269 do Regimento Interno do TCU - RI/TCU) , o recolhimento da referida quantia aos cofres do Tesouro Nacional, atualizada monetariamente, quando paga após seu vencimento, desde a data de prolação deste Acórdão até a do efetivo recolhimento, na forma da legislação em vigor;
9.5. autorizar a cobrança judicial da dívida, caso não atendida a notificação, nos termos do art. 28, inciso II, da Lei 8.443/1992;
9.6.autorizar, desde já, caso venha a ser solicitado, o parcelamento das dívidas em até 36 (trinta e seis) parcelas mensais, nos termos do art. 217 do RI/TCU, com a incidência sobre cada parcela dos devidos encargos legais até o efetivo pagamento, esclarecendo que a falta de pagamento de qualquer parcela importará no vencimento antecipado do saldo devedor (§ 2º do art. 217 do RI/TCU) ;
9.7. excluir a empresa Marcos Produções Ltda. - ME (05.246.599/0001-61) da relação processual;
9.8. dar ciência desta deliberação ao responsável e aos demais interessados, bem como ao Procurador-Chefe da Procuradoria da República na Paraíba (ICP 1.24.002.000136/2012-54) , à Superintendência Regional da Polícia Federal na Paraíba (IPL 0447/2012-4 DPF/PAT/PB) e ao Tribunal de Contas do Estado da Paraíba, nos termos do § 3º do art. 16 da Lei 8.443/1992 c/c o § 7º do art. 209 do Regimento Interno do TCU, para adoção das medidas que entender cabíveis, informando que o inteiro teor da deliberação pode ser consultado no endereço .
3.	Inconformada, a Srª. Flávia Serra Galdino interpôs o presente recurso, por meio do qual, entre outros pontos, argumenta que o julgamento pela irregularidade de suas contas se deu em razão de orientações técnicas confusas, que levaram a uma dificuldade de entendimento das normas que regiam o convênio, aliadas ao fato de que só possuía carta de exclusividade a respaldar a contratação direta.
4.	O auditor responsável pela instrução, no âmbito da Secretaria de Recursos (Serur) , analisa os argumentos da recorrente do modo seguinte:
	a) as circunstâncias práticas que porventura tivessem imposto, limitado ou condicionado a ação da responsável foram devidamente levadas em consideração, conforme o prescrito no §1º, do art. 22, da LINDB;
	b) a multa aplicada, portanto, pode se fundamentar no descumprimento, por parte da recorrente, da "cláusula terceira - das obrigações dos partícipes", inciso II "Compete à Convenente", alínea c (peça 2, p. 78) , que previa a obrigação de "publicar no Diário Oficial da União eventuais contratos de exclusividade de artistas com empresários a serem contratados no âmbito deste Convênio, no prazo de 5 (cinco) dias, em conformidade com o artigo 26, da Lei nº 8.666/93, atualizada, sob pena de glosa dos valores pactuados no presente Instrumento, quando for o caso;"
	c) a ausência de contrato de exclusividade é grave o suficiente para o julgamento pela irregularidade de suas contas.
5.	Defendendo o mesmo encaminhamento, o representante do Parquet especializado argumenta que:
	a) a recorrente sabia que deveria apresentar cópia do contrato de exclusividade e da publicação do extrato da dispensa/inexigibilidade (peça 2, p. 146) , mas não apresentou nem um documento e nem o outro (peça 2, pp. 206/222 e p. 330) ;
	b)  a responsável desconsiderou recomendação da Comissão Permanente de Licitação (CPL) no sentido de fazer uma contratação direta com as bandas, sem nenhuma menção à contratada Marcos Produções Ltda., que era mera intermediária e detentora de cartas de exclusividade específicas para o dia e o local o evento (peça 2, pp. 198 e 330) , violando o art. 25, III, da Lei 8.666/1993;
c) o Relator a quo, ao defender a irregularidade das contas e a aplicação da multa do art. 58, I e II, da Lei 8.443/1992, entendeu que não ficou devidamente configurada a hipótese de inviabilidade de competição, prevista no art. 25, caput, da Lei 8.666/1993;
d) a citação mencionou indevidamente, como irregularidade, a ausência de publicação no DOU de eventual contrato de exclusividade, mas esse equívoco não trouxe qualquer prejuízo à defesa, pois a instrução preliminar fez menção correta ao que era assim considerado;
e) a recorrente demonstra saber de qual irregularidade ela deveria se defender;
f) a irregularidade consistente na contratação direta da empresa Marcos Produções Ltda., em desacordo com o art. 25, III, da Lei 8.666/1993, está devidamente caracterizada nos autos e não foi elidida pela recorrente.
6.	Os dirigentes da Serur, no entanto, defendem que:
	a)  a jurisprudência do Tribunal reconhece que a exigência de publicação do "contrato de exclusividade" no DOU decorre de interpretação equivocada do poder concedente de determinação feita pelo Acórdão 96/2008-TCU-Plenário;
	b) a recorrente foi ouvida em audiência a respeito de contratação irregular por inexigibilidade de licitação (peça 2, pp. 278-284) , "sem que houvesse a publicação no Diário Oficial de União do eventual contrato de exclusividade dos artistas com a empresa contratada";
	c) o relator a quo fundamentou a proposta de multa exatamente nesse mesmo fato (peça 30, p.3) , como se pode observar no seguinte trecho do voto:
20.	Porém, independentemente do afastamento do débito, remanesce a ilegalidade da contratação direta da empresa Marcos Produções Ltda. - ME por inexigibilidade de licitação (05/2009 - peça 2, p. 278-284) , com fundamento no art. 25, III, da Lei 8.666/1993, sem que houvesse a publicação no Diário Oficial de União do eventual contrato de exclusividade dos artistas com a empresa contratada;
	d) a fragilidade dos termos da audiência e, consequentemente, do fundamento adotado para a imputação da multa permitem a conclusão lógica de que a recorrente, ao deixar de observar a exigência indevida de publicação no DOU, não incorreu em irregularidade, passível de multa sob esse mesmo fundamento.
II
	
7.	Preliminarmente, devo afirmar que ratifico a conclusão do exame preliminar de admissibilidade levado a efeito pela Serur (peça 69) , no sentido de que o presente recurso de reconsideração preenche os requisitos que lhe são aplicáveis, razão pela qual pode ser conhecido. 
8.	Quanto ao mérito do recurso, peço vênias ao representante do Ministério Público junto ao Tribunal e ao auditor responsável pela instrução para discordar de suas conclusões principais, pelas razões que exponho a seguir. 
9.	Concordo com o subscritor da instrução, quando faz a defesa de que a multa se fundamentou corretamente no descumprimento da cláusula do convênio que previa a publicação, embora discorde do encaminhamento proposto por ele ao final.
10. 	O ofício da audiência deu clara ênfase ao fato de que a contratação direta ocorreu "sem que houvesse a publicação no Diário Oficial de União do eventual contrato de exclusividade dos artistas com a empresa contratada" (peça 2, pp. 278-284) . Por conseguinte, o relator a quo fundamentou a proposta de multa exatamente nesse mesmo fato (peça 30, p.3) , como se depreende da leitura do voto. Nele, a questão da insuficiência de cartas de exclusividade para arrimar a inexigibilidade de licitação ficou relegada a "pano de fundo" na fundamentação da multa. 
11.	Assim, o reconhecimento, em sede de recurso, de que a exigência de publicação é fruto de má-interpretação do Ministério do Turismo a respeito do Acórdão 96/2008-TCU-Plenário, a meu ver, autoriza o provimento do recurso para afastar a aplicação de multa e a irregularidade das contas, considerando os termos do ofício da audiência e do voto do relator do acórdão recorrido. O julgamento pela irregularidade das contas, segundo entendo, também deixa de ter a consistência necessária, à vista das orientações técnicas confusas, que levaram a uma dificuldade de entendimento das normas que regiam o convênio, tal como argumentou a recorrente. 
12.	No caso em exame, há claro prejuízo à defesa da recorrente advindo da menção indevida, no ofício de citação, da ausência de publicação no DOU de eventual contrato de exclusividade como irregularidade principal. Entendo que, em sede de recurso, não é dado ao julgador inferir que a recorrente sabia de qual irregularidade ela deveria se defender, apenas com base na suposição de que a instrução preliminar já havia suprido tal falha ao fazer a menção correta à conduta irregular. Entender dessa forma é dar indevidamente novo fundamento à multa aplicada pelo acórdão recorrido e violar a vedação de reformatio in pejus, ainda que o membro do Parquet não tenha proposto mudanças a maior no quantum estabelecido para a penalidade. Como é cediço, é também preciso cingir-se aos limites qualitativos da decisão recorrida.
13.	A esse respeito, não é demasiado trazer ensinamento lavrado em voto do Ministro Dias Toffoli, transcrito seguir:
Pois bem. O reiteradamente citado artigo 617 do Código de Processo Penal é a expressão do princípio da personalidade dos recursos que, resumo, determina que a irresignação só pode aproveitar àquele que a apresentou. Nessa linha, veda-se a reformatio in pejus. 
Como já tive oportunidade de expressar em outros momentos, penso que a vedação da reformatio in pejus não se cinge, simplesmente, à quantidade final de pena. Tal me parece evidente.
A pena, que é a consequência principal da prática delitiva, o fim em si do próprio direito penal, é fixada com base em determinados elementos definidos em lei. É ato complexo, trifásico, no nosso ordenamento jurídico. Ao contrário do que possa parecer, não se trata de mero cálculo aritmético, mas sim de efetiva valoração da conduta levada a efeito pelo sentenciado.
 (...) 
Rechaçando a restrição do disposto no artigo 617 do CPP ao simples aspecto quantitativo da pena, avalizam Ada Pellegrini Grinover, Antonio Magalhães Gomes Filho e Antonio Scarance Fernandes: 
" (...) Não se admite a reformatio in pejus, entendida como diferença para pior, entre a decisão recorrida e a decisão no recurso, não podendo a piora ocorrer nem do ponto de vista quantitativo, nem sob o ângulo qualitativo. Até mesmo com relação à matéria cognoscível de ofício - como, por exemplo, no caso das nulidades absolutas -, o recurso do réu não pode servir de veículo para o reconhecimento de nulidade que prejudique a defesa. (...) " (Recursos no Processo Penal. 7ª Edição. Revista dos Tribunais, 2011, p. 41, grifos meus) . 
Tamanha é a importância de não pronunciar qualquer decisão em desfavor de quem recorre que, seguindo tal raciocínio, os citados autores trazem à baila o teor do Enunciado 160 da Súmula desta Corte, que veda o reconhecimento de nulidade absoluta quando desfavorece o réu, caso não arguida em recurso da acusação (...) 
 (Recurso Ordinário em Habeas Corpus nº 126.763 MS, relator Min. Dias Toffoli) .
14.	Diante do exposto, acolho a proposta de encaminhamento dos dirigentes da Unidade Técnica e Voto por que este Colegiado adote a proposta de Acórdão que ora submeto à deliberação.
TCU, Sala das Sessões Ministro Luciano Brandão Alves de Souza, em 20 de julho de 2021.
RAIMUNDO CARREIRO 
Relator